【裁判字號】    90,判,1635
【裁判日期】    900913
【裁判案由】    申報公職人員財產
【裁判全文】
最  高  行  政  法  院  判  決                    九十年度判字第一六三五號
    原      告  甲○○
    被      告  監察院
    代  表  人  錢  復
右當事人間因申報公職人員財產事件，原告不服監察院中華民國八十八年十二月三十
日八八院台訴字第八九三二○一○○二號訴願決定，提起行政訴訟。本院判決如左：
    主  文
原告之訴駁回。
訴訟費用由原告負擔。
    事  實
緣原告於民國八十五年二月一日至八十八年一月三十一日為立法委員，係公職人員財
產申報法第二條第一項第九款所列之公職人員，依法應於申報期限內自動向被告申報
財產，其所應申報之財產，為財產申報日其本人、配偶及未成年子女所有之同法第五
條所規定之財產。被告以原告於八十六年十二月三十一日申報時，對於應申報之財產
項目－（一）不動產部分：１未申報原告所有坐落台南縣永康市○○段八八五地號土
地，面積四．五三（原處分誤植為四五三）平方公尺，權利範圍：全部。２未申報原
告所有坐落台南縣永康市○○段八八七地號土地，面積一七．八○（原處分誤植為一
七八○）平方公尺，權利範圍：全部。（二）債務部分：多申報其向訴外人王建益借
款債務，金額新台幣（下同）五百五十萬元。（三）事業投資部分：原告申報其配偶
王金珠投資歐美園房屋仲介有限公司（下稱歐美園公司），金額九百萬元，經查為三
十萬元，多申報八百七十萬元。被告乃以八十八年七月十四日（八八）院台申肆字第
八八一八○三二○八號處分書，認原告明知應依規定據實申報財產，故意申報不實，
處十六萬元罰鍰。原告不服，訴經監察院訴願決定，將原處分處罰鍰十六萬元撤銷，
改處罰鍰十二萬元。原告仍未甘服，遂提起行政訴訟。茲摘兩造訴辯意旨如次：
原告起訴意旨略謂：一、關於被告認原告多申報債務部分，原告原係向王建益之父王
炎墉借款一千三百萬元，嗣後還款七百五十萬元，尚積欠五百五十萬元，惟多年來由
王建益催討，故於申報時誤植債權人為王建益，而被告向其查詢時，因其自認此係其
父與原告間之債務關係，事不關己且又不明瞭被告之用意，才直接否認而未加說明，
致生誤認，原告已取得債權人王炎墉之親筆證明書，以證明原告確尚積欠五百五十萬
元。但原告於八十九年一月六日向被告提出時，詎料竟稱訴願程序已經終結而不再審
認。然原告既確實積欠該筆債務，縱於申報時，誤植債權人，惟此亦不影響債務之存
在性，至多僅能謂原告申報時有過失，實與公職人員財產申報法第十一條第一項後段
所稱「故意申報不實」之要件不相符合，自無該項處罰之適用。二、關於申報投資部
分，被告僅查核公司登記事項所登記之股份三十萬元，但公司設立登記後所需之營運
資金，均由原告配偶王金珠所支應，且截至原告申報財產為止，王金珠除原先認購之
股份外，已先後再支出八百七十萬元，此觀歐美園公司股東鐘兩源、陳火炎、林嘉麗
所出具之證明書即明，但被告卻執著於公司登記資料之表象，未實際調查該公司之營
運狀況，卻反指原告申報不實，實為違誤。三、綜上事證，可知原告至多僅有申報疏
失誤植，並未故意申報不實，被告遽依公職人員財產申報法之規定，對原告作成罰鍰
處分，顯然違法，嚴重損害原告之權益云云，請將訴願決定及原處分均撤銷等語。
被告答辯意旨略謂：查原告於八十六年十二月三十一日向被告申報財產，其申報表所
填資料，經核對查詢所得之資料，有不一致之情事，乃以八十七年十二月二十九日（
八七）院台申參字第八七一八○二二四九號函，請原告就其不一致之情形說明其理由
。惟其說明之理由，部分不足採信，經被告認定係故意申報不實，處罰鍰十六萬元。
惟關於土地部分，被告依據台南縣永康地政事務所檢送錯誤之土地面積資料而為處分
，業經訴願決定撤銷。至於債務與事業投資部分，仍認有故意申報不實情事，乃決定
處罰鍰十二萬元。被告於辦理原告八十六年度之財產申報時，曾函請原告所填寫之債
權人王建益說明其與原告間之債權及金額，經函復稱其對原告並無債權，據此被告又
函請原告說明何以會有不一致之情形時，原告說明為誤植，而未進一步說明渠與王炎
墉間之債權債務關係，被告遂認其有故意申報不實情事並予處分，嗣於訴願程序中原
告亦泛指原係向王炎墉借款一千三百萬元，其後並已清償七百五十萬元，仍餘五百五
十萬元債務，於近六年來均由其子王建益以存證信函多次催討云云，惟仍未提出任何
足資佐證參憑之資料，訴願決定綜合研判其前後說詞調查後作成決定，自無違誤之處
。次就原告申報配偶投資部分，原告稱係公司設立登記後所支付營運資金、硬體設備
、人事費用，及轉投資歐美園汽車旅館所陸續投入之資金。惟原告就該部分亦未能提
出任何資料或有力之證明以實其說，被告依法處分及作成訴願決定，並無不符。且事
業投資股東投資金額，係公司法規定，應以正式股東出資金額登記書為準，原告雖提
出公司股東鐘兩源、陳火炎、林嘉麗等出具之證明書，說明原告配偶確有出資情事，
及被告作成訴願決定後，原告方於八十九年一月六日函寄提出王炎墉署名之八十八年
十月九日證明書，惟該等資料作成之時間及證明力，已非無疑。綜上論結，本件原告
之訴均無理由，原處分並無違法，請依法妥適審理等語。
    理  由
按「公職人員應申報之財產如左：．．．三、一定金額以上之．．．債務及對各種事
業之投資。」、「公職人員之配偶及未成年子女所有之前項財產，應一併申報。」為
公職人員財產申報法第五條第一項第三款及第二項所明定。同法施行細則第十九條規
定：「本法第五條第一項．．．第三款之一定金額，依左列規定：一、．．．債務及
對各種事業之投資，每類之總額為新台幣一百萬元，或有價證券之上市股票總額為新
台幣伍拾萬元。」又同法第十一條第一項規定：「公職人員明知應依規定申報，無正
當理由不為申報，處新台幣六萬元以上三十萬元以下罰鍰。其故意申報不實者，亦同
。」本件原告於八十六年十二月三十一日依公職人員財產申報法申報財產時，對於應
申報之不動產、債務及事業投資部分，經被告審查結果，認原告明知應依規定據實申
報財產，故意申報不實，處十六萬元罰鍰。原告不服，訴經監察院訴願決定，其中不
動產部分，被告係依據台南縣永康地政事務所檢送錯誤之土地面積資料而為處分，應
予撤銷。關於債務部分，被告所屬公職人員財產申報處函請債權人王建益說明其與原
告間有無債權關係時，王建益函復稱其對原告並無債權。嗣該處就查詢結果函請原告
說明與其申報內容不一致之原因，原告說明此筆債務為誤植；而原告提起訴願時卻反
稱有該債務，且債權人王建益屢以存證信函催討云云，其說詞前後不一，是否足以採
信已有可疑。況原告未提出相關資料佐證，其空言指稱對王建益確有五百五十萬元之
債務，並未多申報云云，實不足採。又原告之配偶投資歐美園公司，金額為三十萬元
，此有台南市政府建設局八十七年十月三十日南市建密字第○八一號函所附歐美園公
司變更登記事項卡影本附卷足稽，而原告對其投資金額之增加並未提出任何資料以證
其說，僅空言指稱投資金額絕對有超過九百萬元以上，顯係卸責之詞，尚難採信。從
而，除將原處分處罰鍰十六萬元撤銷外，以原告明知應依規定申報財產，故意申報不
實，改處罰鍰十二萬元。揆諸首揭規定，經核洵無違誤。原告仍執前詞起訴主張：原
告原係向王建益之父王炎墉借款一千三百萬元，嗣後還款七百五十萬元，尚積欠五百
五十萬元，多年來由王建益催討，故於申報時誤植債權人為王建益。而被告向其查詢
時，因其自認此係其父與原告間之債務關係，事不關己且又不明瞭被告之用意，才直
接否認而未加說明，致生誤認。原告已取得債權人王炎墉之親筆證明書，以證明原告
確尚積欠五百五十萬元。原告縱於申報時，誤植債權人，惟此亦不影響債務之存在性
，至多僅能謂原告申報時有過失，並非故意申報不實。又被告僅查核公司登記事項所
登記之股份三十萬元，但公司設立登記後所需之營運資金，均由原告配偶王金珠所支
應，王金珠除原先認購之股份外，已先後再支出八百七十萬元，此觀歐美園公司股東
鐘兩源、陳火炎、林嘉麗所出具之證明書即明，但被告卻執著於公司登記資料之表象
，未實際調查該公司之營運狀況，反指原告申報不實，實為違誤云云。經查原告迄未
提出其確有系爭五百五十萬元借款債務存在之具體證據，亦未提出如何收受該借款資
金之流程或帳冊憑據，其於訴願決定後雖提示第三人王炎墉出具之證明書，惟該證明
書僅屬第三人事後提出之書面陳述，既非借據，亦非提供借款資金之證明，殊難採為
認定有系爭債務之依據。另原告於訴願時主張於近六年來均由王炎墉之子王建益以存
證信函多次催討該筆債務，然原告迄未提出該存證信函證明確有催討債務之事實，所
訴確實積欠該筆債務，縱於申報時誤植債權人，亦不影響債務之存在性，至多僅能謂
申報時有過失，並非故意申報不實云云，尚難採信。次查原告之配偶投資歐美園公司
之金額為三十萬元，已如前述。原告主張歐美園公司設立登記後所需之營運資金，均
由原告配偶王金珠所支應，王金珠除原先認購之股份外，已先後再支出八百七十萬元
云云，並未提示該公司與其股東王金珠雙方資金往來明細之帳簿文據供核，所提鐘兩
源、陳火炎、林嘉麗等出具之證明書，雖載明：「王金珠確曾出資八百七十萬元於歐
美房屋園仲介有限公司，並用以支付購買歐美園汽車賓館之經營股權」，惟該證明書
仍屬第三人事後提出之書面陳述，不足以證明原告配偶確有出資達八百七十萬元之事
實。矧依卷附歐美園公司之股東名單中，亦無股東鐘兩源、陳火炎，其二人既非股東
，何以知悉王金珠先後投資於歐美園公司之金額。綜上所述，原告所訴各節，均無可
採，起訴論旨，並無理由，應予駁回。
據上論結，本件原告之訴為無理由，爰依行政訴訟法施行法第二條、行政訴訟法第九
十八條第三項前段，判決如主文。
中    華    民    國      九十      年      九        月      十三      日
                    最 高 行 政 法 院  第 五 庭
                                審 判 長 法  官      廖  政  雄
                                         法  官      趙  永  康
                                         法  官      林  清  祥
                                         法  官      鍾  耀  光
                                         法  官      姜  仁  脩
右  正  本  證  明  與  原  本  無  異
                                         法院書記官  蘇  金  全
中    華    民    國      九十      年      九        月      十三      日


司法院資訊處製作；財團法人民間司法改革基金會備份。
